ACORDAO-COMPLETO-2393945

ACÓRDÃO 6732/2020 ATA 20/2020 - SEGUNDA CÂMARA

VISTOS, relatados e discutidos estes autos de representação formulada por Luciano Ferreira de Sousa, como prefeito do Município de Timon - MA, em desfavor de Luiz Cláudio Lima Macedo, como então presidente do Serviço Autônomo de Água e Esgoto de Timon - MA (SAAE) , e de Maria do Socorro Almeida,  como então prefeita de Timon - MA, sobre os indícios de irregularidade no Convênio n.º 7.011.00/2010 destinado à implantação de 11 (onze) sistemas simplificados padronizados de abastecimento de água pelo tipo poço-chafariz na zona rural da aludida municipalidade sob o montante de R$ 488.118,73;
ACORDAM os Ministros do Tribunal de Contas da União, reunidos em Sessão da 2ª Câmara, diante das razões expostas pelo Relator, em:
9.1. conhecer da presente representação, por atender aos requisitos de admissibilidade previstos nos arts. 235 e 237, IV, do RITCU, para, no mérito, considerá-la prejudicada, por ausência de imediato objeto, diante dos elementos de convicção até aqui obtidos pelo TCU;
9.2. determinar, nos termos do art. 250 II, do RITCU, que a Companhia de Desenvolvimento dos Vales do São Francisco e do Parnaíba (Codevasf) promova a efetiva análise sobre a prestação de contas do referido Convênio n.º 7.011.00/2010, dentro do prazo máximo de 90 (noventa) dias, devendo informar o TCU sobre o efetivo resultado dessa análise em face da aludida prestação de contas, sem prejuízo da instauração da devida tomada de contas especial, seja pela eventual omissão no dever de prestar contas, seja, entre outros motivos, pela eventual inexecução total ou parcial do objeto pactuado, devendo se manifestar conclusivamente, ainda, sobre a efetiva utilidade, ou não, do percentual executado no empreendimento em prol da população local; 
9.3. fazer o correspondente registro na ata da presente sessão de julgamento e, a partir daí, promover o envio da subjacente determinação interna para que, nos termos da Resolução TCU n.º 315, de 2020, a unidade técnica adote as seguintes medidas:
	9.3.1. envie a cópia deste Acórdão, com o Relatório e a Proposta de Deliberação, ao ora representante e ao Ministério da Integração Nacional, para ciência, e à Codevasf, para ciência e efetivo cumprimento do item 9.2 deste Acórdão; e
	9.3.2. arquive o presente processo.

Representação formulada por Luciano Ferreira de Sousa, prefeito do Município de Timon  MA, em desfavor de Luiz Cláudio Lima Macedo, ex-presidente do Serviço Autônomo de Água e Esgoto de Timon  MA (SAAE) e de Maria do Socorro Almeida, ex-prefeita de Timon  MA, sobre os indícios de irregularidade no Convênio nº 7.011.00/2010 destinado à implantação de 11 (onze) sistemas simplificados padronizados de abastecimento de água, tipo poço/chafariz, na zona rural da aludida municipalidade, sob o montante de R$ 488.118,73.

Segunda Câmara

Município de Timon - MA.

3. Representante: Luciano Ferreira de Sousa, como prefeito do Município de Timon - MA.

13.1. Ministros presentes: Ana Arraes (Presidente), Aroldo Cedraz e Raimundo Carreiro.
13.2. Ministros-Substitutos presentes: Marcos Bemquerer Costa e André Luís de Carvalho (Relator).

ANDRÉ DE CARVALHO

Trata-se de representação formulada por Luciano Ferreira de Sousa, como prefeito do Município de Timon - MA, em desfavor de Luiz Cláudio Lima Macedo, como então presidente do Serviço Autônomo de Água e Esgoto de Timon - MA (SAAE) , e de Maria do Socorro Almeida,  como então prefeita de Timon - MA, sobre os indícios de irregularidade no Convênio n.º 7.011.00/2010 destinado à implantação de 11 (onze) sistemas simplificados padronizados de abastecimento de água pelo tipo poço-chafariz na zona rural da aludida municipalidade sob o montante de R$ 488.118,73.
2.	Após a análise do feito, o Auditor Federal Dómine Castro Ferreira lançou o seu parecer à Peça 3 (fls. 1/4) , com a anuência do titular da SeinfraUrbana (Peça 4) , nos seguintes termos:
	" (...)  Trata-se de representação oferecida pelo Sr. Luciano Ferreira de Sousa, Prefeito do Município de Timon/MA, em face do Sr. Luiz Cláudio Lima Macedo, ex-presidente do Serviço Autônomo de Água e Esgoto de Timon/MA (SAAE) , e da Sra. Maria do Socorro Almeida Waquim, ex-prefeita do município. 
	2. O representante informou que o convênio 7.011.00/2010 (SICONV 701167/2008) foi firmado entre o município e a Companhia de Desenvolvimento dos Vales do São Francisco e do Parnaíba (Codevasf) , cujo objeto consistia inicialmente na implantação de 11 sistemas simplificados padronizados de abastecimento de água, tipo poço/chafariz, na zona rural de Timon/PB, no valor de R$ 488.118,73. 
	3. Alegou que, na vigência do convênio, sem qualquer consulta a Codevasf, os representados assinaram um termo aditivo ao contrato firmado com a empresa executora da obra, no valor de R$ 88.748,86, justificado pela possível implantação de mais 2 poços na zona rural de Timon/PB. O representante, em momento posterior, ressaltou que esse ato ocorreu poucos dias antes da transição para a nova gestão 'na qual se evidencia claramente a intenção dos ex-gestores em realizar gasto não previsto para fins desconhecidos  (...) ' (peça 1, p. 3) . 
	4. Segundo o relatante, os documentos nos arquivos do município comprovam a execução apenas de 6 dos 13 poços, tendo sido pagos 3 deles, totalizando R$ 133.123,29. Dessa forma, ressalta que não há outros documentos que comprovem a implantação dos demais poços previstos e nem a justificativa da destinação dos recursos remanescentes para a execução do projeto. 
	5. Ainda, relatou que em 2018 a Codevasf oficiou o Município de Timon requerendo posicionamento quanto a continuidade do convênio, tendo em vista o iminente cancelamento decorrente da pendência relativa justamente à ausência dos seguintes documentos relacionados à execução das obras, listados no parecer técnico 8/2015: 
	1. Averbação dos imóveis onde serão instalados os poços; 
	2. Renovação de L.I. referente ao Poço Tubular e SAA (Sistema de Abastecimento de Água) a serem executados; 
	3. Outorga Preventiva; 
	4. Projeto executivo com sua respectiva ART; 
	5. ART da executante. 
	6. Além disso, informou o recebimento do Ofício 1735/2019 da Codevasf, por meio do qual a companhia solicitou apresentação da prestação de contas do Convênio 7.011.00/2010, o que, segundo seu relato, seria impossível de ser feita, devido a administração municipal não dispor dos documentos necessários para a o seu atendimento, que foram elaborados pela gestão precedente e não foram disponibilizados. 
	7. Assim, salientou que foi solicitado à Codevasf o fornecimento dos documentos já encaminhados pela prefeitura para a entidade, momento em que se verificou que esta também não possuía qualquer documentação relacionada ao convênio (peça 1, pg. 8) . 
	8. Por fim, alegou que essa situação evidencia a omissão do poder concedente em fiscalizar do convênio e falta grave da gestão antecessora por não ter executado adequadamente o objeto e não ter deixado nos arquivos a documentação comprobatória de sua execução. 
	9. Consta ainda nos autos alguns documentos da licitação, contratação e execução que, segundo o representante, são os únicos documentos que se tem acesso. A partir disto, o representante solicitou conhecimento do pedido e a abertura de Tomada de Contas Especial.
10. Presentes todos os requisitos de admissibilidade constantes nos art. 246 e art. 237, III, do Regimento Interno/TCU, e no art. 103, § 1º, da Resolução - TCU 259/2014, a representação deve ser conhecida, para fins de comprovar a sua procedência.
11. Segundo a Resolução - TCU 259/2014, art. 106, estando presentes os requisitos de admissibilidade, deverá ser efetuado exame sumário acerca 'do risco para a unidade jurisdicionada, da materialidade e relevância dos fatos noticiados na denúncia ou representação'. No âmbito do TCU a questão foi regulamentada pela Portaria-Segecex 12/2016, nos seguintes termos: 
'16. Para a realização do exame sumário, a unidade técnica deve considerar as seguintes premissas indicadas na Instrução Normativa - TCU 63/2010: 
I - Risco: possibilidade de algo acontecer e ter impacto nos objetivos da unidade jurisdicionada, sendo medido em termos de consequências e probabilidades; 
	II - Materialidade: volume de recursos envolvidos; 
	III - Relevância: aspecto ou fato considerado importante, em geral no contexto do objetivo delineado, ainda que não seja material ou economicamente significativo.'
	12. Inicialmente, deve-se registrar que a representação não atende as premissas indicadas no art. 106 da Resolução-TCU 259/2014, haja vista os fatos reportados serem considerados, cumulativamente, de baixo risco, materialidade e relevância. 
	13. Em relação a relevância, as obras que possuem indicativos de irregularidade constituem intervenções pontuais no Município de Timon/MA, não possuindo características que permitam afirmar se tratar de investimentos relevantes para as políticas públicas que ensejaram a descentralização dos recursos. Quanto ao risco, os indicativos de irregularidade relatados, em função de suas consequências, não têm o condão de impactar a consecução dos objetivos dessas políticas. No tocante a materialidade, a soma dos valores despendidos nos empreendimentos que possuem indicativo de irregularidade não justifica, por si só, a atuação desta Corte de Contas. 
	14. Em consulta ao SICONV em 8/10/2019, não há informação de prestação de contas dos valores percebidos pelo Município. Contudo, no Diário Oficial nº 68, de 9/4/2019, Seção 3 (disponível em:http://pesquisa.in.gov.br/imprensa/servlet/INPDFViewer?jornal=530&pagina=23&data=09/04/20 19&captchafield=firstAccess) , foi possível identificar que o convênio foi rescindido, com fundamento no art. 62, incisos I e III, da Portaria Interministerial 127/2008, que assim dispõe: 
	'Art. 62. Constituem motivos para rescisão do convênio ou do contrato de repasse: 
	I - o inadimplemento de qualquer das cláusulas pactuadas; 
	 (...) 
	III - a verificação que qualquer circunstância que enseje a instauração de tomada de contas especial. 
	Parágrafo único. A rescisão do convênio ou do contrato de repasse, quando resulte dano ao erário, enseja a instauração de tomada de contas especial.'
	15. Assim, conforme consolidada jurisprudência deste Tribunal, a responsabilidade primária pela fiscalização da correta aplicação dos recursos federais transferidos mediante convênio é do órgão ou da entidade concedente, tendo lugar a ação do TCU, em regra, após a devida atuação do repassador, evitando-se duplicidade de esforços e supressão de responsabilidades. 
	16. Dessa forma, considerando a aplicação do princípio da não supressão dos elos da cadeia de controle e com fundamento no art. 106, § 3º, inciso I, da Resolução - TCU 259/2014, o processo deve ser arquivado e os fatos relatados levados ao conhecimento do Ministério do Desenvolvimento Regional, para que adote as providências de sua alçada. 
	17. Assim, diante dos fatos apurados, conclui-se pela procedência da presente representação, razão pela qual se proporá o seu arquivamento.
	18. Ante todo o exposto, submetem-se os autos à consideração superior, propondo: 
	a) conhecer da presente representação uma vez satisfeitos os requisitos de admissibilidade previstos nos arts. 235 e 237, inciso IV, do Regimento Interno/TCU, e no art. 103, § 1º, da Resolução TCU 259/2014, para, em exame sumário, considerar não atendidos os requisitos de risco, relevância e materialidade que ensejam a atuação do TCU; 
	b) comunicar ao representante e ao Ministério do Desenvolvimento Regional da decisão que vier a ser proferida, enviando-lhes cópia do seu interior teor ou cópia desta instrução caso seja apreciado em Relação, com fundamento no inciso I, § 1º, do art. 106 da Resolução TCU 259/2014, para a adoção das providências de sua alçada; e 
	c) autorizar o arquivamento do processo, com fundamento no art. 169, inciso III, do Regimento Interno/TCU, c/c o inciso I, § 3º do art. 106 da Resolução TCU 259/2014."
É o Relatório.

não há.

Não atuou.

REPRESENTAÇÃO. CONVÊNIO. SUPOSTAS IRREGULARIDADES. COMPETÊNCIA PRIMÁRIA DO ENTE FEDERAL REPASSADOR. CONHECIMENTO. PREJUÍZO À APRECIAÇÃO DE MÉRITO. DETERMINAÇÃO. ARQUIVAMENTO. comunicação.

REPRESENTAÇÃO (REPR)

Secretaria de Fiscalização de Infraestrutura Urbana (SeinfraUrbana).

Trata-se de representação formulada por Luciano Ferreira de Sousa, como prefeito do Município de Timon - MA, em desfavor de Luiz Cláudio Lima Macedo, como então presidente do Serviço Autônomo de Água e Esgoto de Timon - MA (SAAE) , e de Maria do Socorro Almeida,  como então prefeita de Timon - MA, sobre os indícios de irregularidade no Convênio n.º 7.011.00/2010 destinado à implantação de 11 (onze) sistemas simplificados padronizados de abastecimento de água pelo tipo poço-chafariz na zona rural da aludida municipalidade sob o montante de R$ 488.118,73.
2.	O TCU deve conhecer, preliminarmente, da presente representação, por atender aos requisitos legais e regimentais de admissibilidade, sem prejuízo de, no mérito, considerá-la prejudicada. 
3.	O ora representante teria apresentado, em suma, as seguintes alegações: 
	(i) o Sr. Luiz Cláudio Lima Macedo e a Sra. Maria do Socorro Almeida, sem efetuar qualquer consulta junto à Codevasf, teriam assinado o termo aditivo ao contrato firmado com a empresa executora das obras sob o valor de R$ 88.748,86, durante a vigência do Convênio n.º 7.011.00/2010 celebrado entre a Codevasf e o aludido município, diante da suposta necessidade de implantação de mais 2 (dois) poços na zona rural de Timon - MA, tendo praticado o correspondente ato poucos dias antes da transição para a nova gestão, e isso demonstraria a intenção desses gestores no sentido de realizar o gasto não previsto para a suposta destinação evidenciada (Peça 1. fl. 3) ; 
	(ii) os documentos levados aos arquivos do município comprovariam a execução de apenas 6 (seis) , dos 13 (treze) poços previstos, tendo sido efetuado o pagamento de 3 (três) poços, totalizando o valor de R$ 133.123,29, sem a apresentação, contudo, das informações sobre a implantação dos demais poços, nem das justificativas sobre a destinação dos recursos remanescentes; 
	(iii) a Codevasf teria solicitado a apresentação da prestação de contas do aludido ajuste, mas o atual prefeito estaria impossibilitado de apresentá-la, já que a administração municipal não disporia dos documentos necessários para isso, pois estariam junto à gestão anterior e não teriam sido disponibilizados; 
	(iv) o atual prefeito teria solicitado junto à Codevasf o fornecimento dos documentos já eventualmente encaminhados a essa entidade pelo aludido município, mas a Codevasf não possuiria qualquer documentação sobre o aludido convênio (Peça 1, fl. 8) , restando, por ai, evidenciada a omissão em fiscalizar o referido convênio, além da falta grave na gestão antecessora por não ter executado adequadamente o objeto pactuado, nem ter deixado nos arquivos da prefeitura a documentação comprobatória sobre a sua suposta execução; e 
	(v) alguns documentos referentes à licitação, à contratação e à execução do objeto figurariam na prefeitura, tendo o ora representante anotado a necessidade de instauração da devida tomada de contas especial. 
4.	 Diante dessas circunstâncias, a unidade técnica assinalou as seguintes ponderações: 
	(i) as obras, com os indícios de irregularidade, corresponderiam a intervenções pontuais junto ao referido município, não caracterizando a relevância dos investimentos relevantes em políticas públicas pela descentralização dos aludidos recursos federais; 
	(ii) os indícios de irregularidade não teriam, ante as suas consequências, o risco de impactar a consecução dos objetivos nessas políticas públicas; 
	(iii a soma dos valores despendidos no empreendimento, com os indícios de irregularidade, não contaria, por si só, com a subjacente materialidade para a pronta atuação do TCU; e
	(iv) a consulta realizada junto ao Siconv, em 8/10/2019, não teria resultado em informações sobre a prestação de contas do Convênio n.º 7.011.00/2010, tendo revelado, no entanto, que o aludido convênio teria sido rescindido, nos termos do art. 62, I e III, da Portaria Interministerial nº 127, de 2008, a partir da publicação no Diário Oficial n.º 68, de 9/4/2019.
5.	Por esse ângulo, após a sumária análise do feito em conformidade com o art. 106 da Resolução TCU n.º 259, de 2014, a SeinfraUrbana propôs o envio de ciência ao Ministério do Desenvolvimento Regional para que adote as providências cabíveis, promovendo o subsequente arquivamento do presente processo, diante do baixo risco e das reduzidas materialidade e relevância.
6.	Peço licença, contudo, para discordar da SeinfraUrbana e, assim, pugnar pelo envio de determinação para que, se ainda não fez, a Codevasf promova a efetiva análise sobre a prestação de contas do referido Convênio n.º 7.011.00/2010, devendo informar o TCU sobre o efetivo resultado dessa análise em face da aludida prestação de contas, sem prejuízo da instauração da devida tomada de contas especial, seja pela eventual omissão no dever de prestar contas, seja, entre outros motivos, pela eventual inexecução total ou parcial do objeto pactuado, devendo se manifestar conclusivamente, ainda, sobre a efetiva utilidade, ou não, do percentual executado no empreendimento em prol da população local.
7.	Ocorre que, em sintonia com o Acórdão 2038/2017-TCU-Plenário, a suscitada aplicação do aludido art. 106, § 3º, I, e § 4º, da Resolução TCU nº  259, de 2014, deve ser tratada como medida excepcionalíssima; devendo ser destacado, no presente caso concreto, que o controle e a fiscalização da aplicação dos recursos federais transferidos figurariam como atribuição primária do ente repassador e, ao identificar a eventual incidência do art. 8º da Lei nº 8.443, de 1992, ele deve instaurar a devida tomada de contas especial para a apuração dos fatos, a identificação dos responsáveis, a quantificação do dano e a obtenção do ressarcimento ao erário, encaminhando-a ao TCU para o devido julgamento.
8.	Não seria adequada, pois, a pronta e direta atuação do TCU, no presente momento, e, assim, essa atuação pode ser diferida para o eventual momento futuro, quando ocorrer o ingresso no TCU da aludida tomada de contas especial eventualmente instaurada pelo FNDE, podendo ser considerada prejudicada, então, a apreciação de mérito da presente representação ante a evidente ausência de imediato objeto.
9.	O TCU deve conhecer, portanto, da presente representação para, no mérito, considerá-la prejudicada, por ausência de imediato objeto, diante dos elementos de convicção até aqui obtidos pelo Tribunal, sem prejuízo de enviar a suscitada determinação à Codevasf. 
Ante o exposto, pugno pela prolação do Acórdão ora submetido a este Colegiado.
TCU, Sala das Sessões, em 23 de junho de 2020.
Ministro-Substituto ANDRÉ LUÍS DE CARVALHO 
Relator